臺灣高等法院刑事判決　　　　　　　　　　　　　九十一年度上易字第一八一六號
　　上　訴　人
　　即　自訴人　江　敏即甲○.
　　被　　　告　乙○○
右上訴人因被告詐欺案件，不服臺灣臺北地方法院八十八年度自字第六三七號，中華
民國九十一年五月六日第一審判決關於詐欺部分提起上訴，本院判決如左：
    主  文
原判決關於乙○○被訴詐欺部分撤銷。
乙○○被訴詐欺部分自訴不受理。
    理  由
一、自訴意旨略以：被告乙○○明知須簽署上訴人即自訴人江敏（即甲○○）所出具
    之「解約約定」後始得取得自訴人所有付款人台北市信用合作社南京東路分社，
    面額新台幣（下同）一百六十五萬元，發票日為八十五年五月十四日，票號為0
    000000號之支票一紙，乙○○竟意圖為自己不法之所有，於八十四年十月
    十六日晚間，在台北市○○○路一一五巷二六號十一樓之一自訴人母親江林碧玉
    之住處，趁自訴人不在之際，向江林碧玉佯稱有另紙經自訴人同意之「解約切結
    書」，使林江碧玉不疑有詐，遂於其上見證人處簽名並騙得林江碧玉交付之上紙
    支票一紙，因認被告乙○○涉有刑法第三百三十九條第一項之詐欺取財罪嫌。
二、按犯罪之被害人得提起自訴，刑事訴訟法第三百十九條第一項前段定有明文。又
    因犯罪而被害之人，係指其法益因他人犯罪而直接受其侵害者而言，自訴人指訴
    之事實，若經法院查明，認自訴人並非因犯罪而直接被害之人，即不得提起自訴
    ，因而提起自訴者，即應依同法第三百三十四條之規定，諭知不受理之判決，最
    高法院四十六年台上字第一三０五號判例已不再援用，此有最高法院八十年六月
    三十日八十年度第三次刑事庭會議決議可參。
三、自訴人認被告涉犯詐欺罪嫌，無非以：被告於上述時地向自訴人之母江林碧玉佯
    稱自訴人同意被告所提出「解約切結書之內容」，且同意將其所簽發系爭支票一
    紙交付被告，使江林碧玉誤信為真，將上紙支票交付被告，並提出「解約切結書
    」影本等件資為論據。
四、經查：
    (一)質諸自訴人於原審及本院陳稱：八十四年十月十六日當天伊有事外出無法在家
      等候被告，乃先將面額一百六十五萬元之支票及「解約約定」各一紙交予姨媽
      林桂花，未料被告並未簽署該約定反將支票騙走，被告詐騙所得之支票是伊交
      付林桂花，再由林桂花交由伊母親江林碧玉，伊母親再遭被告騙走該紙支票，
      被告係對江林碧玉施行詐術，伊不是被告直接詐騙之對象，但伊感覺有被被告
      騙了等語（見原審卷第一二三頁背面，原審卷第四十五頁）。
    (二)上情核與證人即自訴人之阿姨林桂花於原審證稱：八十四年十月十六日自訴人
      有交給伊面額一百六十五萬元支票及「解約約定」各一紙，表示須被告簽署該
      約定後才能交付支票，被告後來不簽該約定，伊就將上開支票及「解約約定」
      交給其姐江林碧玉，其在場看江林碧玉與被告協議，被告另提出一紙「解約切
      結書」，江林碧玉好像不太同意，就對被告說有問題的話再與自訴人講，同時
      也將上開支票交付乙○○，並在「解約切結書」見證人欄簽名等語（見原審卷
      第一二四頁正、背面）；證人即自訴人之母江林碧玉於原審調查時亦證稱：林
      桂花有給伊支票及「解約約定」各一紙，表示自訴人有交代如被告不簽上開解
      約約定就不能交付支票，但被告對伊稱其另有一紙「解約切結書」且經自訴人
      同意，伊就簽字並同時交付被告支票等語相符（見原審卷第一三０頁）。
    (三)綜右(一)(二)，被告係在上揭時地對證人林桂花及江林碧玉為施行交付支票之行為
      ，並自江林碧玉處取得系爭支票至為明確，是以衡諸自訴意旨乃指訴被告對林
      桂花及江林碧玉誆稱有另紙經自訴人同意之「解約切結書」之方式取信二證人
      ，並使證人江林碧玉陷於錯誤而將系爭支票交付被告，因認被告有不法所有詐
      騙之意圖，綜此，依上開所陳所指被告施行詐術之對象應係證人林桂花及江林
      碧玉二人，自非自訴人，自訴人即非所指詐欺罪之直接被害人，已然明確，是
      以，自訴人即不得就此部分犯罪事實提起自訴，依前旨說明應為不受理之判決
      ，原審未審及此，遽從實體上為此部分被告無罪之判決，即有未洽，自訴人上
      訴意旨雖未指摘及此，惟原判決關於被告被訴詐欺部分既有上開可議之處，仍
      屬無可維持，自應由本院將原判決此部分撤銷改判，為被告不受理之諭知。
據上論斷，應依刑事訴訟法第三百六十九條第一項前段、第三百六十四條、第三百三
十四條、第三百四十三條，判決如主文。
中      華      民      國    九十一    年      八      月     三十     日
                              臺灣高等法院刑事第二十庭
                                  審判長法  官  葉  麗  霞
                                        法  官  范  清  銘
                                        法  官  段  景  榕
右正本證明與原本無異。
不得上訴。
                                        書記官  鐘  麗  芳
中      華      民      國    九十一    年      八      月     三十     日
